臺灣板橋地方法院刑事裁定
聲　請　人
即　告訴人　甲○○○
代　理　人　王元勳律師
　　　　　　李怡欣律師
被　　　告　乙○○
上列聲請人因告訴被告詐欺案件，不服臺灣高等法院檢察署九十
四年度上聲議字第一二八五號駁回再議之處分（原不起訴處分案
號：臺灣板橋地方法院檢察署九十四年度偵緝字第三三七號），
聲請交付審判，本院裁定如下：
    主  文
聲請駁回。
    理  由
一、按告訴人不服上級法院檢察署檢察長或檢察總長認再議為無
    理由而駁回之處分者，得於接受處分書後十日內委任律師提
    出理由狀，向該管第一審法院聲請交付審判；又法院認為交
    付審判之聲請不合法或無理由者，應駁回之，刑事訴訟法第
    二百五十八條之一、第二百五十八條之三第二項前段，分別
    定有明文。次按刑事訴訟法第二百五十八條之一規定告訴人
    得向法院聲請交付審判，係對於「檢察官不起訴或緩起訴裁
    量權」制衡之一種外部監督機制，法院僅就檢察官所為不起
    訴或緩起訴之處分是否正確加以審查，以防止檢察機關濫權
    ，依此立法精神，同法第二百五十八條之三第三項規定法院
    審查聲請交付審判案件時「得為必要之調查」，其調查證據
    之範圍，自應以偵查中曾顯現之證據為限；而同法第二百六
    十條對於不起訴處分已確定或緩起訴處分期滿未經撤銷者得
    再行起訴之規定，其立法理由說明該條所謂不起訴處分已確
    定者，包括「聲請法院交付審判復經駁回者」之情形在內，
    是前述「得為必要之調查」，其調查證據範圍，更應以偵查
    中曾顯現之證據為限，不得就告訴人新提出之證據再為調查
    ，亦不得蒐集偵查卷以外之證據，否則，將與刑事訴訟法第
    二百六十條之再行起訴規定，混淆不清，亦將使法院僭越檢
    察官之職權，而有回復「糾問制度」之虞；且法院裁定交付
    審判，即如同檢察官提起公訴使案件進入審判程序，是法院
    裁定交付審判之前提，必須偵查卷內所存證據已符合刑事訴
    訟法第二百五十一條第一項規定「足認被告有犯罪嫌疑」而
    檢察官應提起公訴之情形，亦即該案件已經跨越起訴門檻，
    否則，縱或法院對於檢察官所認定之基礎事實有不同之判斷
    ，但如該案件仍須另行蒐證偵查始能判斷應否交付審判者，
    因交付審判審查制度並無如同再議救濟制度得為發回原檢察
    官續行偵查之設計，法院仍應依同法第二百五十八條之三第
    二項前段之規定，以聲請無理由而裁定駁回。
二、本件聲請人以被告涉犯詐欺罪，向臺灣板橋地方法院檢察署
    檢察官提出告訴，經該署檢察官於民國九十四年三月十六日
    以九十四年度偵緝字第三三七號為不起訴處分後，聲請人不
    服聲請再議，復經臺灣高等法院檢察署檢察長於九十四年四
    月二十二日以九十四年度上聲議字第一二八五號處分書以再
    議為無理由而駁回再議，此業經本院依職權調閱上開偵查卷
    宗核閱無誤，並有不起訴處分書及再議駁回處分書各一份附
    卷可稽。又聲請人係於九十四年五月三日收受前揭駁回再議
    之處分書，有送達證書影本一紙在卷可憑，聲請人於九十四
    年五月十三日向本院提出本件交付審判之聲請，有本件聲請
    狀首頁之收狀戳在卷可按，故本件聲請程序於法核無不合，
    合先敘明。
三、聲請意旨：如附件聲請人之刑事交付審判聲請狀所載。
四、經本院調閱本件偵查卷宗審核，認本件依偵查中顯現之證據
    ，尚不足以認定被告有詐欺罪嫌，理由如下：
  (一)按犯罪事實應依證據認定之，無證據不得認定犯罪事實；又
    不能證明被告犯罪者，應諭知無罪之判決，刑事訴訟法第一
    百五十四條第二項、第三百零一條第一項分別定有明文。又
    犯罪事實之認定，應憑真實之證據，倘證據是否真實尚欠明
    確，自難以擬制推測之方法，為其判斷之基礎，最高法院著
    有五十三年臺上字第六百五十六號判例可循。且刑事訴訟上
    證明之資料，無論其為直接或間接證據，均須達於通常一般
    之人均不致有所懷疑，而得確信其為真實之程度，始得據為
    有罪之認定，若其關於被告是否犯罪之證明未能達此程度，
    而有合理懷疑之存在，致使無從形成有罪之確信，根據「罪
    證有疑，利於被告」之證據法則，即不得遽為不利被告之認
    定，亦有最高法院七十六年臺上字第四九八六號判例闡示甚
    明。
  (二)經查：告訴人即聲請人甲○○○對於被告向其借款未還、積
    欠互助會會款等情固先後於警詢、偵訊時指訴歷歷，惟其於
    九十三年五月十一日至上開檢察署申告時指稱：「乙○○在
    十五年前跟我借九十六萬元，有開本票但我多年來一直要不
    到錢。... 」等語、於九十三年六月二十二日警詢時指稱：
    「我與乙○○於七十五年同公司認識，他因家內需要向我借
    錢直至八十七年九月十五日止共向我借新臺幣（下同）一百
    二十一萬元，有面額三萬元本票三十七張、十萬元本票一張
    ，另我跟他的互助會，共三十二人，會錢一萬元，共計二十
    五萬五千（筆誤，應係二千）元，合計欠我一百四十二萬二
    千元，期間陸續有歸還十五萬元，尚積欠我一百三十一萬二
    千元，... ，後來我多次向他追討，他才於九十二年二月十
    五日重新開立本票分別為九十六萬元及十萬元，我有陸續向
    他追討，但他均以沒有錢為藉口故意規避不還錢。」等語、
    於九十四年三月二日偵訊中指稱：「告詐欺，他借十萬元，
    還有會錢二十五萬二千元。是同事十幾年，有陸續借款也還
    過錢，最後借十萬元沒還，他說他要娶媳婦，我是相信他所
    以借他錢，他以前信用都很好。我參加他的互助會，被告叫
    我借他標會，標得會款三十一萬元，他有陸續還剩下二十五
    萬二千元。」等語、九十四年四月十二日聲請再議狀略以：
    「被告有錢不還，原因在警察局還有一件一百十七萬元的本
    票，經攤還剩下九十六萬元，於八十七年，乙○○書寫本票
    ，願意每月三萬元攤還，結果避不見面，九十一年經人追討
    ，卻以二十萬元解決。本人並不知道，後來我先生林瑞坤去
    跟他要會錢，才知道被黑走了，會錢經我先生林瑞坤一直跟
    他要，他拿一張六萬元支票後寫下證明一張，並八十七年九
    月三十日付清，結果避不見面。到九十一年知道他的九十六
    萬元以二十萬元解決，林瑞坤再去找他，結果隔天拿一萬五
    千元... 。至於十萬元的本票是八十年到現在的，已經十幾
    年了都不還，直到九十四年三月二日到法院告他，他才說願
    意每月三千元攤還，至今不聞不問。」等語，綜告訴人上開
    所述，告訴人對於被告陸續向其借貸之金額、先後償還之金
    額、目前尚積欠之金額及有無遭冒標等情，並未明確指述且
    先後指述不一。被告乙○○於偵訊時雖不否認有向告訴人借
    錢、積欠互助會會款，且尚未全數清償等情，惟被告乙○○
    辯稱：「會錢已還，但沒有證據，我是陸續還他會款，目前
    只欠他十萬元未還，我會陸續還他錢，有要還錢，但因生意
    作的不順才沒有還他錢，我沒有詐欺，十萬元我一月還他三
    千元。」等語。另告訴人提出被告乙○○具名簽署之其積欠
    告訴人互助會會款二十五萬二千元之單據一紙、面額十萬元
    之本票一張、面額三萬元之本票三十七張等影本，亦僅能證
    明被告曾具名簽署上開單據、本票及應負擔單據、本票面額
    所載之債務，均尚難以明確證明被告與告訴人間之所陸續借
    貸之實際金額、有無收取利息、事後償還金額及有無冒標或
    借標等情，是告訴人之指述是否與事實相符，尚有疑義。
  (二)縱認被告尚積欠告訴人借款九十六萬元、十萬元及會款二十
    五萬二千元，然依告訴人上開指述僅能認定被告與告訴人間
    有金錢借貸關係及互助會會首與會員間積欠會款之關係，告
    訴人並未就被告施以何詐術、其如何陷於錯誤而交付財物、
    交付會款或被告有無冒標等情為明確之指述亦未提出積極證
    據以供偵查、再議機關調查，告訴人與被告間應僅能認定有
    民事金錢糾紛及被告有債務不履行之情事。按民事債務當事
    人間，若有未依債務本旨履行給付之情形，在一般社會經驗
    而言，原因非一，其或因不可歸責之事由致無法給付，或因
    合法得對他造主張抗辯而拒絕給付，或因事後財力陷於窘境
    一時無力付款，甚至債之關係成立後，始行惡意遲延給付等
    等，皆有可能，非必皆出於自始無意給付之詐欺犯罪一端。
    亦不能僅以被告事後有債務不履行之情形，為達以刑逼民之
    目的，置刑法詐欺罪之主、客觀構成要件於不顧，即逕行推
    斷被告該當詐欺。故在別無積極證據之情形下，自難僅以被
    告事後有債務不履行之情事，即「推定」被告自始有不法所
    有之意圖而施用詐術。
  (三)又遍查本案偵查案卷，告訴人自始均未陳述有遭被告冒標情
    事，亦未聲請檢察官傳訊證人林瑞坤，告訴人於九十四年三
    月二日偵訊時並明確陳稱：「被告叫我借他標會」，且告訴
    人亦未提出相關事證以供調查被告有無冒標之情事，是並無
    積極證據證明被告有冒告訴人名義投標之偽造文書犯行。另
    依告訴人上開聲請再議狀所載，其夫林瑞坤僅係事後有多次
    代告訴人向被告追討債務，借款予被告及參加被告所組互助
    會之人均係告訴人並非林瑞坤，林瑞坤至多僅能證明被告事
    後有債務不履行之事實，而難以認定被告有詐欺、偽造文書
    之犯行。綜上，本案於偵查時已現之上開證據，關於被告乙
    ○○有無詐欺或偽造文書犯行之證明，尚未達於通常一般之
    人均不致有所懷疑之程度，而有合理懷疑之存在，致使無從
    形成有罪之確信，依前開之說明，其犯罪不能證明。是原偵
    查、再議機關依偵查所得證據認被告犯罪嫌疑不足，而先後
    為不起訴處分及再議駁回處分，核無不合。告訴人猶執陳詞
    ，指摘不起訴及駁回再議等處分為不當，聲請交付審判，無
    理由，應予駁回。
五、據上論斷，依刑事訴訟法第二百五十八條之三第二項前段，
    裁定如主文。
中　　華　　民　　國　　94　　年　　7 　　月　　27　　日
                  刑事第十二庭    審判長法官  樊季康
                                      法  官  劉元斐
                                      法  官  陳明珠
右正本與原本無異
本件不得抗告。
                                      書記官  陳慧儷
中　　華　　民　　國　　94　　年　　7 　　月　　27　　日
